臺灣花蓮地方法院民事判決　　　　　　　 99年度訴字第230號
原　　　告　洪龍生
原　　　告　洪文發
原　　　告　吳洪貴子
原　　　告　洪碧霞
原　　　告　洪碧珠
原　　　告　洪玉蘭
前列六人共同
訴訟代理人　簡燦賢律師
複代理人　　吳秋樵律師
被　　　告　洪燕君
訴訟代理人　林國泰律師
複代理人　　張秉正律師
上列當事人間不動產移轉登記等事件，本院判決如下：
    主  文
原告之訴駁回。
訴訟費用由原告負擔。
    事實及理由
一、原告主張：緣花蓮市○○段 336-3地號土地，及其上之木造
    建築物即門牌號碼花蓮市○○街30巷11號，原為原告等之父
    親洪阿讚所有，洪阿讚不幸於民國（下同）80年11月10日死
    亡，死後有繼承人洪阿讚之妻吳月梅（於 99年5月27日死亡
    ），長子洪武雄（於95年間死亡）、次子洪武華（死亡日期
    不知）、洪阿富（於 84年2月間死亡）、洪龍生、洪文發、
    吳洪貴子、洪碧霞、洪碧珠、洪玉蘭等10人。由於上揭不動
    產於洪阿讚死亡前，均由洪阿讚與妻吳月梅共同居住，83至
    86年間長子洪武雄向原告等陳稱因父親死亡，需要所有繼承
    人提供印章等資料，作共同繼承登記，以免遲辦繼承遭稅捐
    機關裁罰為由，原告等以該屋是父親生前所居之祖厝有紀念
    價值，且父親生後猶供母親居住，雖價值微薄，為防該屋流
    失，是以均協議辦理共同繼承，並依洪武雄所請由伊負責辦
    理。詎洪武雄於86年間辦理繼承登記，竟持所有繼承人所交
    付之印章，在沒有召開親屬會議及遺產分割協議情形下，偽
    造「親屬會議紀錄」、遺產「分割協議書」等資料，辦理由
    伊自己繼承。由於該不動產由母親吳月梅居住，且經辦理者
    為原告等之長兄，是以原告等均不疑有他，所有繼承人均沒
    有察覺，任由洪武雄負責辦理繼承登記等事宜。直至 99年5
    月27日母親死亡，原告等中一人方才至地政機關聲請謄本，
    發現86年間由洪武雄單獨繼承，嗣洪武雄往生，於95年10月
    18日由洪武雄之配偶許秀盆單獨繼承，許秀盆復於95年11月
    3日以贈與為原因，由其女即被告洪燕君登記為所有權人。
    因原告等於父親洪阿讚死亡時，即已取得系爭不動產之公同
    共有所有權，被告知其情事卻受贈登記為所有權人，明顯已
    侵害原告等公同共有之所有權及登記權利，為此提起本件訴
    訟。並聲明：（一）被告應將花蓮市○○段336 -3地號土地
    ，及其上之建物即門牌號碼花蓮市○○街30巷11號之房屋（
    花蓮市○○段01191建號），於登記次序 0005、登記日期95
    年11月3日、登記原因發生日期 95年10月26日、權利範圍全
    部，以贈與為原因之登記應予塗銷。（二）被告應將花蓮市
    ○○段 336-3地號土地，及其上之建物即門牌號碼花蓮市○
    ○街30巷11號之房屋（花蓮市○○段 01191建號），移轉登
    記予兩造、及洪秀傑、洪學全、洪學人、洪靜琦公同共有。
    （三）訴訟費用由被告負擔。
二、被告則以：本件被告取得花蓮市○○段 336-3地號土地及其
    上之建物即門牌號碼花蓮市○○街30巷11號之房屋（花蓮市
    ○○段 01191建號），係被告之父洪武雄於95年間死亡後，
    由被告之母許秀盆所繼承，嗣再由許秀盆於 95年11月3日贈
    與給被告並經合法移轉所有權而取得系爭不動產之登記。系
    爭不動產原屬洪武雄之父洪阿讚所有，洪阿讚於80年11月10
    日死亡，該不動產由其繼承人洪阿讚之配偶吳月梅、洪武雄
    、洪武華、洪阿富、洪龍生、洪文發、吳洪貴子、洪碧霞、
    洪碧珠、洪玉蘭等10人共同繼承。嗣後洪阿富於 84年2月間
    死亡，迨至85年10月10日，洪阿讚之繼承人吳月梅、洪武雄
    、洪武華、洪龍生、洪文發、吳洪貴子、洪碧珠、洪碧霞、
    洪玉蘭及洪阿富之配偶黃春蓮及子女洪秀傑、洪學全、洪學
    人、洪靜琦代位繼承，共同達成分割協議，約定「花蓮市○
    ○段336-3地號土地及同段01191建號建物全部歸由被告之父
    洪武雄取得所有權，另現金10,000元則由吳月梅、洪武華、
    洪龍生、洪文發、吳洪貴子、洪碧霞、洪碧珠、洪玉蘭、黃
    春蓮、洪秀傑、洪學全、洪學人、洪靜琦等人各持十三分之
    一」，此有分割協議書及親屬會議紀錄可稽，且皆蓋有各繼
    承人之印鑑章，其內容確為真實。原告空言主張洪武雄係偽
    造其等印鑑蓋用之事實應由原告負舉證責任。又原告請求權
    基礎為民法 767條規定，但本件系爭不動產根據登記公示原
    則並非原告等人所有，其如何有遭受被告侵害之權利可言？
    依據最高法院 80年台上字1952號判決意旨認為民法767條規
    定是所有物返還請求權，非所有權移轉登記請求權。故原告
    主張依本條規定要求被告為所有權移轉登記顯然與法不合等
    語。並聲明：原告之訴駁回。如受不利益之判決，被告願供
    擔保，請准免為假執行之宣告。
三、按原告之訴，依其所訴之事實，在法律上顯無理由者，法院
    得不經言詞辯論，逕以判決駁回之，民事訴訟法第249條第2
    項定有明文。又民事訴訟法第249條第2項所謂原告之訴，依
    其所訴之事實，在法律上顯無理由者，係指依原告於訴狀內
    記載之事實觀之，在法律上顯然不能獲得勝訴之判決者而言
    。最高法院著有 62年台上字第845號判例可資參照。次按繼
    承人有數人時，在分割遺產前，各繼承人對於遺產全部為公
    同共有，如請求對公同共有之遺產為處分，其訴訟標的對於
    繼承人全體，必須合一確定，倘未列繼承人全體為當事人，
    自屬當事人不適格（最高法院 81年度台上字第595號判決參
    照）。又當事人提起民事訴訟，其當事人適格有欠缺者，法
    院毋庸命其補正，亦據司法院著有院字第2351號解釋，可資
    參照。
四、經查本件被告取得系爭不動產所有權乃係因被告之母即訴外
    人許秀盆之贈與行為而來，此有房地異動索引表影本附卷可
    稽（詳本院卷第63-66頁），且為兩造所不爭，堪認屬實。
    原告並未敘明被告本於贈與之債權契約而成立之物權移轉契
    約，其贈與之債權契約有何得解除、撤銷或有何無效之原因
    ，即遽行訴請塗銷原已辦理之物權登記，其理由似有未洽。
    縱依原告主張被告無權取得系爭不動產之所有權，應塗銷系
    爭不動產所有權之贈與移轉登記，惟塗銷該贈與移轉登記後
    ，該系爭不動產亦僅回復至前手即被告之母許秀盆所有，被
    告並非所有權人，原告何以得請求被告應將系爭不動產移轉
    登記予兩造、及洪秀傑、洪學全、洪學人、洪靜琦公同共有
    ，不無疑義，是原告之主張應認為顯無理由。
五、又「共同繼承之遺產在分割以前，應為各繼承人公同共有，
    如公同共有人中之一人或數人，以其他公同共有人處分共有
    物為無效，對於主張因處分而取得權利之人，雖非不可提起
    確認該物仍屬公同共有人全體所有之訴，但提起確認自己部
    分公同共有權存在或交還自己部分之訴，則為法所不許」（
    最高法院37年上字第7302號判例參照）。本件，訴外人洪阿
    讚於民國80年11月10日死亡，死亡時吳月梅、洪武雄、洪武
    華、洪阿富、洪龍生、洪文發、吳洪貴子、洪碧霞、洪碧珠
    、洪玉蘭等10人均為繼承人之事實，有原告提出之繼承系統
    表附卷可按（詳本院卷第 9頁），且為被告所不爭執，本件
    係就公同共有物為訴訟，依實務見解，應以全體繼承人為原
    告或被告，當事人始為適格。依原告主張之事實，系爭不動
    產為原告之父之遺產，原告僅列應移轉登記予兩造（包括洪
    龍生、洪文發、吳洪子、洪碧霞、洪碧珠、洪玉蘭等6人）
    、及洪秀傑、洪學全、洪學人、洪靜琦公同共有，未以全體
    共同繼承人為原告或登記名義人，足見其當事人適格要件，
    確有欠缺。參照前述說明，原告提起本件訴訟，自屬欠缺權
    利保護必要而顯無理由，應予駁回。
六、本件事證已臻明確，兩造其餘攻擊防禦方法及舉證，經核與
    判決結果無影響，爰不另一一論述，併此敘明。
七、綜上所述，本件原告對被告之訴，依其所訴之事實，在法律
    上顯無理由，爰依民事訴訟法第249條第2項之規定，不經言
    詞辯論，逕以判決駁回之。
八、依民事訴訟法第249條第2項、第78條，判決如主文。
中    華    民    國    100    年    1    月    27    日
                        臺灣花蓮地方法院民事庭
                            法      官  沈士亮
上列為正本係照原本作成。
如不服本判決，應於送達後20日內，向本院提出上訴狀並表明上
訴理由，如於本判決宣示後送達前提起上訴者，應於判決送達後
20日內補提上訴理由書(須附繕本)。
中    華    民    國    100    年    1    月    27    日

                            法院書記官  杜依玹